【裁判字號】    92,判,1615
【裁判日期】    921127
【裁判案由】    綜合所得稅
【裁判全文】
最  高  行  政  法  院  判  決                  九十二年度判字第一六一五號
    上  訴  人  財政部臺灣省南區國稅局
    代  表  人  朱正雄
    被 上訴 人  甲○○
右當事人間因綜合所得稅事件，上訴人對於中華民國九十一年一月二十九日高雄高等
行政法院九十年度簡字第三八九三號判決，提起上訴。本院判決如左：
    主  文
原判決廢棄，發回高雄高等行政法院。
    理  由
本件被上訴人於原審起訴主張：其配偶黃秀惠為中硝纖維股份有限公司（下稱中硝公
司）股東，民國八十六年間，因中硝公司辦理減資，以現金收回資本公積轉增資配發
之股票而取得現金新臺幣（下同）四三八、○六○元。上開款項係股票轉讓之性質，
依所得稅法第四條之一規定，證券交易所得停止課徵所得稅，故未併入當年度綜合所
得申報課稅。嗣財政部臺北市國稅局士林稽徵所（下稱士林稽徵所）認該公司辦理減
資收回資本公積轉增資配股所支付原股東之款項，屬原股東之營利所得，責令中硝公
司辦理扣繳，其亦於八十八年六月十七日就該取得款項併入其八十六年度綜合所得，
並重新計算應納稅款及減除為扣繳之稅款六五、七一○元，計應退稅款四二、四三七
元，向上訴人所轄之台南市分局自動補辦綜合所得稅申報自動補繳。嗣發覺上開款項
非營利所得，乃向上訴人所屬台南市分局申請更正並重新計算退稅款退還，惟未為准
許。上訴人復於八十九年一月二十七日，以被上訴人八十六年度綜合所得稅結算申報
，漏報營利所得四三八、○六○元，依所得稅法第七十一條第一項規定，核定漏報課
稅所得額三八七、八八九元，漏稅額二三、二七二元，並依所得稅法第一百十條第二
項規定，按所漏稅額二三、二七二元處一倍之罰鍰計二三、二○○元（計至百元止）
。惟系爭所得係證券交易所得，免徵所得稅，其未申報，並未違反禁止規定或作為義
務。縱認系爭所得為營利所得，其亦無故意或過失，不應受罰，且在稽徵機關調查日
前自動補報補繳，依稅捐稽徵法第四十八條之一第一項亦應免罰。上訴人所為，顯屬
違法，復查及訴願決定遞予維持，俱有未合，爰訴請撤銷訴願決定及原處分等語。
上訴人則以：查中硝公司於八十五年九月出售土地增益四○八、○八一、二六三元，
利用二次資本公積轉增資後，再辦理減資，之後辦理解散清算，係將出售土地增益分
配予各股東，股東所得性質屬所得稅法第十四條第一項第一類第一款營利所得，應核
課綜合所得稅。上訴人依所得稅法第一百十條第二項規定，按所漏稅額處以一倍之罰
鍰二三、二○○元，洵無違誤。又士林稽徵所係於八十八年五月十日函請中硝公司就
八十六年度以現金收回二次減資股票金額，辦理扣（免）繳憑單申報，與被上訴人違
章之事實有關，依財政部八十二年十一月三日台財稅第八二一五○一四五八號函釋，
即應以該所之進行調查日（八十八年五月十日）為本案之調查基準日。被上訴人於同
年六月十七日始補報上開營利所得並補繳稅款，與稅捐稽徵法第四十八條之一之規定
未合，原處分尚無不合等語，資為抗辯。
原判決將訴願決定及原處分（含復查決定）撤銷，無非以：查財政部雖曾以六十九年
五月八日台財稅字第三三六九四號函釋稱：「減資以現金收回原利用資本公積轉增資
配發之股票，屬轉讓股票行為；減資時以現金收回原利用資本公積轉增資配發之股票
，屬股票轉讓股票行為」及八十三年六月十五日台財稅字第八三一五九六四四九號函
亦謂「以資本公積轉增資發行股票者，該股票背面應記載事項及徵免所得稅規定」。
然該部嗣復以八十四年三月二十二日台財稅字第八四一六一一四四六號函釋謂：「企
業股份有限公司辦理清算，該公司於八十二年度以土地交易增益轉列資本公積並辦理
增資其無償配發股份金額，非屬股東原出資額，依本部（六二）台財稅第三一六○四
號函規定，此部分所分派之剩餘財產，應全數作為股東分派年度之投資收益或營利所
得申報課徵所得稅」在案。則上訴人以中硝公司利用增、減資之名，行盈餘分配之實
，於結束營業之前，將公司資產先行增資，旋以減資之形式規劃，以現金收回資本公
積，轉增資配發股票，擬規避股東原應負擔之營利所得稅負，此一故意以不正當方法
逃漏稅之行為，為求租稅公平，認應以其實質上經濟事實關係及所產生之實質經濟利
益為準，就已具備課稅構成要件之實質經濟行為，對股東加以課稅；亦即上訴人依所
得稅法第十四條第一類規定及上開財政部八十四年三月二十二日台財稅字第八四一六
一一四四六號函釋，核定被上訴人之配偶黃秀惠取自中硝公司之系爭所得屬營利所得
，應予課稅，依上開所得稅法規定及財政部函釋意旨，雖屬有據，然查：（一）法人
與自然人或另一法人分為不同之權利義務主體；本件中硝公司所為增資及減資等行為
，實質上係屬中硝公司之行為，而中硝公司此等行為，依前開所述，目的雖為規避租
稅構成要件之行為，然，法人與股東係屬不同之權利主體，上述規避租稅構成要件之
行為究非被上訴人所為，自不得因中硝公司為規避租稅構成要件之行為，而認被上訴
人有違反行為時所得稅法第一百十條第一項規定之故意或過失。（二）再被上訴人配
偶僅係中硝公司之股東，並非董事，此為兩造所不爭執，其自未參與公司之決策，實
難以知悉中硝公司決策之流程及運作之動機；加以本件中硝公司增資、減資之方式，
形式上核與財政部六十九年台財稅第三三六九四號函釋之內容相合，且此函釋係於八
十七年版之所得稅法令彙編中，始經財政部八十七年九月二十一日台財稅第0000
00000函，認與財政部八十四年三月二十二日台財稅第八四一六一一四四六號函
核示原則不一致，而免列於所得稅法令彙編（八十七年版）。故於中硝公司八十六年
度召開股東會決議減資當時，此一函釋仍屬有效存在之函釋，而關於函釋之違法性，
實無法要求人民有高於行政主管機關之注意義務，故就中硝公司為增資、減資之行為
，而實質上係屬稅捐規避行為部分，被上訴人實係不能注意，則被上訴人縱應注意本
件其配偶所取得之減資現金是否屬應申報所得稅之所得，然依上述財政部六十九年台
財稅第三三六九四號函釋，其既屬證券交易所得，而無庸併入當年度所得稅申報所得
，且其就該行為之內涵是否違法或構成租稅規避情事，被上訴人又不能注意，自難認
被上訴人就該所得未於當年度所得稅申報併為申報，有何應注意、能注意而不注意之
過失存在。（三）另財政部八十四年三月二十二日以台財稅第八四一六一一四四六號
函釋，係就公司清算時，盈餘財產分派之性質為釋示，已如前述，形式上核與本件係
屬減資之行為不同；而「．．．．．．公司辦理減資，以現金收回該公司利用出售土
地增益轉列之資本公積辦理增資而無償配發之股票，請參照本部八十四年三月二十二
日台財稅第八四一六一一四四六號函規定辦理。」雖經財政部八十六年九月十三日以
台財稅字第八六一九一六三三二號作成函釋，亦係於本件減資行為後始發布，自不得
因此等函釋，而認被上訴人有應注意、能注意而不注意之過失。又證券交易稅係就有
價證券之買賣行為課徵之，此觀證券交易稅條例第一條之規定自明，而本件被上訴人
配偶之取得系爭所得，並非因有價證券之買賣行為，自無庸申報證券交易稅，故亦不
得以被上訴人配偶亦未申報證券交易稅為由，主張被上訴人亦有過失。綜合上述，被
上訴人就系爭營利所得未於取得之八十六年度綜合所得稅申報中併為申報，並無何故
意或過失，依司法院釋字第二七五號解釋意旨，被上訴人就是否構成行為時所得稅法
第一百十條第一項規定之違章，即欠缺主觀責任條件，自不得對之為違章之裁罰。上
訴人依所得稅法第一百十條第一項（應係第二項）規定對被上訴人科處罰鍰，即非適
法。訴願決定予以維持，亦有未洽。被上訴人執此指摘，即屬有理，爰將該部分即復
查決定含原核定處分予以撤銷等詞，為其判斷之基礎。
上訴意旨略謂：中硝公司既係假藉增資再減資手續，達分配盈餘之目的，實質上並無
轉讓證券之性質，被上訴人身為中硝公司之股東，其實際上並未提出任何金錢為增資
，反取得中硝公司資本公積無償配發之「新股份」，甚而未幾即自中硝公司取得收回
該股份之現金，難認在其接受中硝公司新股份分派之際，不知上開情事。且公司以迂
迴方式即先後利用增資、減資之手法，以現金收回資本公積轉增資配發股票，將出售
土地增益分配予各股東，實際獲利益者為各股東，而非公司。又依公司法第二百七十
七條規定，公司非經股東會決議不得變更章程，且增資與減資均屬變更章程之事項，
被上訴人既為中硝公司之股東，對於中硝公司在極短期間內二次增資、減資，對其權
益影響甚大之事，自難諉為不知，且本件被上訴人顯係誤解財政部六十九年及八十三
年函釋規定漏而未報，縱非故意，要難謂無過失。是依所得稅法第一百十條第二項規
定及司法院釋字第二七五號解釋意旨，仍應予處罰，原判決對法令見解有誤，請廢棄
原判決並駁回被上訴人在原審之訴等語。
本院查：按對於適用簡易程序之裁判提起上訴或抗告，須經最高行政法院之許可。前
項許可，以訴訟事件所涉及之法律見解具有原則性者為限。行政訴訟法第二百三十五
條定有明文。本件原審判決就與本件同類事件所表示之法律見解，與本院九十二年度
判字第七七二、一一八七號等判決所持之見解相互牴觸，有由本院統一法律上意見之
必要，應認本件訴訟事件所涉及之法律見解具有原則性，其上訴應予准許，合先敘明
。查公司股東分配之股利為營利所得，應併計該股東個人綜合所得總額課徵個人綜合
所得稅，為行為時所得稅法第十三條及第十四條第一項第一類所規定。又公司將土地
交易之增益收入，累積為資本公積，再將資本公積轉增資而無償配發股票予股東，短
期間進而利用減資再以等同金額收回該資本公積轉增資無償配發之股票，因公司以等
同金額收回股票，並非退還股東之原出資額，此與公司將出售土地增益，直接分配予
各股東，實無二致，實質上即屬股東之股利所得。又公司於增資自行配發股票後，旋
即以等同現金自行收回，收回後不再轉讓，亦與股票轉讓性質有別。基於實質課稅原
則及租稅公平原則，此項股東之實質所得，自應併計該股東個人綜合所得總額課徵個
人綜合所得稅。又股東取得公司因出售土地增益轉增資無償配發之股票，於減資後所
發還之金額，實質上已有實現所得之股利，即應注意該筆所得依前揭法條規定屬應申
報之課稅所得，如股東未盡注意義務而未報稅，即難謂無過失，參照司法院釋字第二
七五號解釋意旨，即應受處罰。經查中硝公司二度將資本公積辦理增資再行減資，均
經該公司股東會決議，被上訴人之配偶所得款項，係來自出售公司所有土地之收入，
被上訴人之配偶無償取得增資股份、再予減資，顯非單純股份之轉讓，則被上訴人之
配偶無論有無親自出席中硝公司之股東會，對於公司迴避租稅之安排，何能謂全不知
悉？原審就此攸關被上訴人是否應受處罰之事實，未予詳加調查認定，遽以法人與股
東係不同之權利主體，不得因中硝公司規避租稅之行為，而認被上訴人有何故意或過
失；且被上訴人之配偶僅係中硝公司之股東，難以知悉中硝公司決策之流程及運作之
動機，自難認被上訴人有何應注意、能注意而不注意之過失存在云云，已有可議。次
按原審既認上訴人依財政部八十四年台財稅第八四一六一一四四六號函釋，核定系爭
取自中硝公司之所得屬於營利所得予以課稅，於法有據等語。嗣竟謂：上述函釋，係
就公司清算時，盈餘財產分派之性質所為釋示，形式上與本件係屬減資之行為不同，
不得因此認被上訴人有應注意、能注意而不注意之過失等詞，亦嫌理由矛盾。綜上所
述，上訴人指摘原判決違法，非無理由，應由本院將原判決廢棄，發回原審法院審理
。
據上論結，本件上訴為有理由，依行政訴訟法第二百五十六條第一項、第二百六十條
第一項，判決如主文。
中    華    民    國    九十二      年      十一      月      二十七    日
                    最 高 行 政 法 院  第 五 庭
                                審 判 長 法  官      徐  樹  海
                                         法  官      蔡  進  田
                                         法  官      鄭  淑  貞
                                         法  官      林  家  惠
                                         法  官      林  茂  權
右  正  本  證  明  與  原  本  無  異
                                         法院書記官  阮  桂  芬
中    華    民    國    九十二      年      十一      月    二十七      日


司法院資訊處製作；財團法人民間司法改革基金會備份。
